【裁判字號】    88,訴,632
【裁判日期】    890627
【裁判案由】    分割共有物
【裁判全文】
臺灣彰化地方法院民事判決                          八十八年度訴字第六三二號
    原      告  丁○○
    訴訟代理人  鄭秀珠律師
    複代理人    劉曉青律師
                黃紫芝律師
                甲○○
    訴訟代理人  乙○○
    被      告  戊○○
                丙○○
    右   一 人
    訴訟代理人  葉明雄      住.
    右二人共同
    訴訟代理人  洪宗仁律師  住員林鎮○○○街六五號
右當事人間分割共有物事件，本院判決如左：
    主      文
兩造共有坐落彰化縣和美鎮○○段第二０地號、地目建、面積零點零參肆壹零參公頃
土地，分割為如附圖貳所示：編號Ａ１部分面積為零點零壹壹參陸柒公頃分歸原告丁○○所有，編號Ｂ１部分面積為零點零壹壹參陸捌公頃分歸被告戊○○所有，編號Ｃ
１部分面積零點零壹壹參陸捌公頃分歸被告丙○○所有。
兩造共有坐落彰化縣和美鎮○○段第二七地號、地目建、面積零點零壹柒壹玖參公頃
土地及同段第二八地號、地目建、面積零點零壹陸肆柒陸公頃土地，合併分割為如附
圖貳所示：編號Ａ２部分面積為零點零壹壹貳貳參公頃分歸原告丁○○所有，編號Ｂ
２部分面積為零點零壹壹貳貳參公頃分歸被告戊○○所有，編號Ｃ２部分面積零壹壹
貳貳參公頃分歸被告丙○○所有。
訴訟費用由原告及被告戊○○、丙○○各負擔三分之一。
    事    實
甲、原告方面：
一、先位聲明：求為判決：（一）兩造共有前開土地，准予原物分割或合併分割。其
    分割方法如彰化縣和美地政事務所民國（下同）八十九年五月二十二日土地複丈
    成果圖所示，編號Ａ１部分面積為零點零壹壹參陸柒公頃分歸原告丁○○所有，
    編號Ｂ１部分面積為零點零壹壹參陸捌公頃分歸被告戊○○所有，編號Ｃ１部分
    面積零點零壹壹參陸捌公頃分歸被告丙○○所有，編號Ａ２部分面積為零點零壹
    壹貳貳參公頃分歸原告丁○○所有，編號Ｂ２部分面積為零點零壹壹貳貳參公頃
    分歸被告戊○○所有，編號Ｃ２部分面積零點零壹壹貳貳參公頃分歸被告丙○○
    所有；（二）訴訟費用由被告共同負擔。
    備位聲明：（一）兩造共有前開土地，准予原物分割，按兩造應有比例原物分配
    ；（二）訴訟費用由被告共同負擔。
二、陳述：
  （一）坐落彰化縣和美鎮○○段二０地號，地目建，面積零點零參肆壹零參公頃土
        地、同段二七地號，地目建，面積零點零壹柒壹玖參公頃土地及同段第二八
        地號，地目建，面積零點零壹陸肆柒陸公頃土地為兩造所共有，各共有人之
        應有部分各三分之一，系爭土地依物之使用目的無不能分割之情形，兩造對
        之亦未訂有不分割期限，惟兩造始終無法達成分割之協議，又該同段第二七
        地號及第二八地號二筆共有土地，兩造之共有比例均相同，爰依民法第八百
        二十四條之規定，訴請准予原物合併分割。請求依聲明所示之方案為分割（
        即彰化縣和美地政事務所八十九年五月二十二日土地複丈成果圖所示）。
  （二）被告主張兩造坐落彰化縣和美鎮○○段二０、二七、二八地號等三筆土地分
        割案，請准依原告與被告於五十八年五月六日訂立之合約書辦理云云。惟被
        告等所指之合約書係為兩造於五十八年五月六日所共同簽立之分管契約，而
        非協議分割契約；按其他土地縱為兩造所共有，而與分割之共有土地相鄰，
        因既不在請求分割之列，自無予考量之必要，原告係對本件系爭三筆土地請
        求裁判分割，而非就上開合約書所載數筆與系爭土地相鄰之土地請求分割，
        故被告等所為前開主張應無理由。
  （三）被告陳稱系爭三筆土地於六十三年十二月三十日從農地分割出來，經其等建
        造房屋後變更地目為建地，開發結果應可全部歸被告等云云，然系爭土地於
        被告新建房屋前，即先後五十六年及六十三年間變更地目為建地，而非被告
        興建房屋後始變更為建地，且系爭三筆土地係先後於八十四年及八十八年間
        重測後所編定之地號，而非如被告等所指自農地分割，足見被告等所為前開
        主張與事實不符，被告另又辯稱系爭第二０地號土地上有建物數棟，空地部
        分係法定空地，依原合約書及現況均不適合請求分割處分云云，惟被告所指
        之空地部分，實為其自留空地，而非法定空地，另被告丙○○於系爭第二七
        及二八地號土地上所興建之建物，未經原告及另位被告戊○○之同意，屬違
        章建築，而被告戊○○於系爭第二０地號土地上所興建之部分建物，亦屬違
        章，況共有人之應有部分以登記為準，原告既為登記名義上之共有人，自得
        請求分割共有物。
  （四）兩造於五十八年五月六日所訂之分管契約，並非協議分割契約，此觀合約書
        內容即明，被告捨契約文字而曲解系爭合約書，應無理由，且縱該合約書屬
        協議分割契約，惟被告等所得行使辦理系爭土地分割登記請求權，仍係自五
        十八年五月六日起算，因農業發展條例修正前為防止農地細分，始限制每宗
        耕地不得分割，然合約書第二項約定任何一方要求分割交換等語，顯見在合
        約書訂立後，任一方得就其占有使用之整筆土地，請求另二方交換，以取得
        整筆土地所有權之情，絕不會發生農地細分情事，故該合約書之約定不在前
        開限制之列，被告等所得行使履行前開分割協議之請求權早罹時效，被告抗
        辯原提起強制分割不合法及合約書之協議分割效力未罹於時效云云，並無足
        採。
  （五）系爭第二七及二八地號土地相仳鄰，且地目相同，均為建地，為促進土地利
        用，避免土地過於細分，請求合併分割，以增共有人全體經濟利益，被告等
        為阻止分割不同意合併，惟為整體利益考量，請斟酌情況予以准許，若認本
        案實不宜合併分割，請求准予如備位聲明所示。
三、證據：提出土地登記簿謄本、地籍圖、地價證明書、戶籍謄本、彰化縣政府工務
    局簡便行文表為證，聲請法院會同彰化縣和美地政事務所人員勘測現場，並將分
    割方案送製複丈成果圖附卷，並聲請向彰化縣政府調閱系爭土地上被告所有建物
    申請建築執照及使用執照相關資料。
乙、被告方面：
一、聲明：求為判決：（一）原告之訴駁回；’（二）訴訟費用由原告負擔。
二、陳述：
  （一）兩造共有之系爭三筆土地，原均由和美鎮○○段詔安厝小段三六一一、三九
        一一及三九一二地號土地分割及變更而來，兩曾於五十八年五月六日協議，
        該合約書第二項約定三方依圖面分管，如嗣後任何一方要求分割交換者，應
        無條件提供證件及平分負擔費用，則依合約書內容，原告之分割行為應受限
        制，即應依合約書內容就該等土地全部請求分割交換，故原告僅就合約書中
        部分土地予以分割，與合約書意旨不符，其分割之請求於法不合，且系爭土
        地係被告依上合約書分配之部分土地，被告於其上分別建有建物，而於六十
        三年逕分割而將農地變更為建地，是該土地係因被告之開發結果始變更為建
        地，則該因農地變更為建地之利益自應歸屬被告享有，另系爭土地，自合約
        書簽立後一直為被告居住使用，其上有建物數棟，空地部分為依法設留之法
        定空地，且該建物於建築之初即原告同意，上故原告與被告訂立合約書，同
        意分管及分割交換在先，今土地因被告之開發變更為建地後，未依合約書之
        條款遽請求分割，已違反誠信原則，其請求自屬於法不符。
  （二）系爭土地原為兩造共有之農地，因農業相關規定無法分割，故雙方早有協議
        ，各分得目前使用位置，惟當初尚無未變更地目，未有獨立地號，被告等隨
        之在土地上建屋，在六十三年間因土地政策改變，經主管機關變更為建地，
        被告基於合約書之約定，在自己分得之部分為正當使用，縱原告有抽象之所
        有權，仍應尊重當初合約書協議之原意，況被告已在其土地上使用達三十年
        ，原告因自己分得之地未變更為建地，即覬覦被告之土地，欲籍分割達到目
        的，違反誠信原則，倘允許原告之請求，顯然對被告已享有之合約分得權利
        造成損害，迫使兩造重新分配所有土地，使各有人三十年來經營成果付諸流
        水。
  （三）且依大法官會議解釋，因物之使用目的不能分割者，其立法意旨旨在增進共
        有物之經濟效用，避免不必要之紛爭，又因物之使用目的不能分割者，係指
        共有物繼續供他物使用，而為其物之利用所不可缺者，最高法院亦有判例，
        本件系爭土地上有被告所有之建物，該土地乃供被告建物所使用，而且是該
        地上建物不可或缺，符合上開規定，有不能分割之情形，如准分割，不僅有
        害共有物之經濟效益，並將造成兩造之糾紛，對被告亦不公平。
  （四）兩造就系爭共有土地已有分割協議，依約定不僅具於分割前暫時分管合意及
        得分割時任一方提出分割時應按合約書約定各自取得協議位置之附條件協議
        分割之效力，現農業發展條例已修正，被告要求依原協議履行，則該協議已
        然生效，原告提起強制分割非有理由，而兩造合約書之協議分割效力，其起
        算點應自任一方請求履行分割之表示後起算，與合約書訂立之日期無關，尚
        未罹於時效，且兩造係因當時農地無法分割，因具有分割之意思乃附以條件
        ，從兩造各自在分得之土地上為正當使用三十年即屬明顯。
三、證據：提出沿革表、合約書、民事起訴狀、使用現況圖等為證。
    理    由
一、本件原告起訴主張：坐落彰化縣和美鎮○○段二０地號，地目建，面積零點零參
    肆壹零參公頃土地、同段二七地號，地目建，面積零點零壹柒壹玖參公頃土地及
    同段第二八地號，地目建，面積零點零壹陸肆柒陸公頃土地為兩造所共有，各共
    有人之應有部分各三分之一，系爭土地依物之使用目的無不能分割之情形，兩造
    對之亦未訂有不分割期限，惟兩造始終無法達成分割之協議，又該同段第二七地
    號及第二八地號二筆共有土地，兩造之共有比例均相同，爰依民法第八百二十四
    條之規定，訴請准予原物合併分割。請求依聲明所示之方案為分割等語；被告則
    以：兩造共有之系爭三筆土地，原均由和美鎮○○段詔安厝小段三六一一、三九
    一一及三九一二地號土地分割及變更而來，兩曾於五十八年五月六日協議，該合
    約書第二項約定三方依圖面分管，如嗣後任何一方要求分割交換者，應無條件提
    供證件及平分負擔費用，則依合約書內容，原告之分割行為應受限制，即應依合
    約書內容就該等土地全部請求分割交換，故原告僅就合約書中部分土地予以分割
    ，與合約書意旨不符，其分割之請求於法不合，且系爭土地係被告依上合約書分
    配之部分土地，被告於其上分別建有建物，而於六十三年逕分割而將農地變更為
    建地，是該土地係因被告之開發結果始變更為建地，則該因農地變更為建地之利
    益自應歸屬被告享有，另系爭土地，自合約書簽立後一直為被告居住使用，其上
    有建物數棟，空地部分為依法設留之法定空地，且該建物於建築之初即原告同意
    ，上故原告與被告訂立合約書，同意分管及分割交換在先，今土地因被告之開發
    變更為建地後，未依合約書之條款遽請求分割，已違反誠信原則，其請求自屬於
    法不符。
二、本件原告主張系爭土地係兩造共有，其上有被告所有之建物之事實，已據其提出
    土地登記簿謄本、地籍圖謄本、戶籍登記簿謄本為證，並經本院勘驗現場屬實，
    復囑託彰化縣和美地政事務所鑑測明確，製有複丈成果圖存卷可稽，堪信為真實
    ，惟被告辯稱：系爭土地上有其等建物及法定空地，為其等經營成果，且其等早
    有分割協議，原不得訴請強制分割云云。
三、經查：
  （一）按共有物除因物之使用目的不能分割或共有人間契約訂有不分割之期限者外
        ，各共有人得隨時請求分割共有物，在共有物分割之方法，共有人不能協議
        決定者，法院得因任何共有人之聲請，以原物分配或變價分配之，民法第八
        百二十三條第一項及第八百二十四條第二項定有明文。本件系爭三筆土地為
        兩造所共有，應有部分各三分之一等情，業據兩造陳明，並有土地登記簿謄
        本在卷可憑，惟被告稱其等於五十八年間已有分割協議，原告不得訴請強制
        分割云云，並提出合約書影本為證，原告對合約書雖無意見，然否認其為分
        割協議，經本院核對合約書內容，其中僅有分管字樣，該合約書第一項係另
        數筆土地之信託，與本件無關，內容第二項中明言兩造依圖分管，如嗣後任
        何一方要求分割交換者，應無條件提供證件及平分負擔費用等語，並無任何
        具體分割之協議，顯係分管契約，亦無限制分割之意思，被告據以抗辯應依
        合約書協議分割云云並不足採，則前開土地既合於判決分割之要件，則原告
        本於土地共有人之分割請求權訴請判決分割，於法自屬有據，又系爭第二七
        號及第二八地號二筆土地，共有人及共有比例均相同，原告請求合併分割，
        合乎經濟效益及土地利用之原則，並避免土地細分，應予准許
  （二）被告抗辯土地因其等努力方變更建地，利益應歸於被告云云，並無依據，另
        其等辯稱系爭土地上空地屬法定空地云云，惟如經法院判決分割確定，其建
        物占用共有人分得部分即應拆除，事後共有人使用土地時，自應照法規規定
        利用，並無留法定空地之問題。
  （三）被告又稱系爭土地三十年來為被告依合約書使用，一旦判決分割將造成被告
        長年經營成果付諸流水，不但無法增進土地之利用，更將引起不必要之紛爭
        ，且依大法官會議解釋，因物之使用目的不能分割者，其立法意旨旨在增進
        共有物之經濟效用，避免不必要之紛爭，本件系爭土地上有被告所有之建物
        ，該土地乃供被告建物所使用，而且是該地上建物不可或缺，符合上開規定
        ，有不能分割之情形云云；然按因物之使用目的不能分割者，係指共有物繼
        續供他物使用，而為其物之利用所不可缺者而言，最高法院五十年台上字九
        七０號固著有判例，惟該情形係指道路、溝渠或其他因需共有方得達成使用
        目的者而言，若謂共有人在共有土地上建有建物即不得分割，除合夥建屋出
        售外，不僅非最初共有之目的，且對其餘共有人不公，依被告之言意，豈非
        空地方能分割，與儘量減少共有情況之立法意旨亦有不符，其所辯顯為無稽
        ，不足採信。
四、次查原告所提示之分割方法，被告對系爭第二０地號土地分割方案並無意見，惟
    對系爭第二七及二八地號土地分割方案有意見；經核本件和美鎮○○段二０地號
    土地上有被告戊○○所有之磚造建物及部分空地兼通道，同段二七及二八地號土
    地則為被告丙○○所有之磚造建物，此有彰化縣和美地政事務所八十八年十月八
    日之複丈成果圖在卷可憑（附圖壹），據此，附圖貳所示方案與兩造現有建物之
    位置相符，即：編號Ａ１部分面積為零點零壹壹參陸柒公頃分歸原告丁○○所有
    ，編號Ｂ１部分面積為零點零壹壹參陸捌公頃分歸被告戊○○所有，編號Ｃ１部
    分面積零點零壹壹參陸捌公頃分歸被告丙○○所有，編號Ａ２部分面積為零點零
    壹壹貳貳參公頃分歸原告丁○○所有，編號Ｂ２部分面積為零點零壹壹貳貳參公
    頃分歸被告戊○○所有，編號Ｃ２部分面積零點零壹壹貳貳參公頃分歸被告丙○○所有，既可保留最大部分現有建物，且均有面臨道路，爰依系爭土地兩造之應
    有部分、公平妥適之情形下，並斟酌到庭當事人之意願，本院認以附圖貳所示方
    法分割為適當。
五、從而原告請求分割系爭土地即有理由，至其分割方法則應以如附圖貳所示之分割
    方法為適當，即：編號Ａ１部分面積為零點零壹壹參陸柒公頃分歸原告丁○○所
    有，編號Ｂ１部分面積為零點零壹壹參陸捌公頃分歸被告戊○○所有，編號Ｃ１
    部分面積零點零壹壹參陸捌公頃分歸被告丙○○所有，編號Ａ２部分面積為零點
    零壹壹貳貳參公頃分歸原告丁○○所有，編號Ｂ２部分面積為零點零壹壹貳貳參
    公頃分歸被告戊○○所有，編號Ｃ２部分面積零點零壹壹貳貳參公頃分歸被告丙○○所有。
六、本件被告等之行為，按當時之訴訟程序，為伸張或防衛權利所必要，爰命原告負
    擔一部分之訴訟費用。
結論：本件原告之訴為有理由，依民事訴訟法第七十八條、第八十一條第二款、第八
十五條第一項但書，判決如主文。
中      華      民      國    八十九    年      六      月    二十七    日
                                  臺灣彰化地方法院民事第二庭
~B法      官  謝仁棠
右為正本係照原本作成
如對本判決上訴須於判決送達後廿日內向本院提出上訴狀。
~B法院書記官  蘇美苓
中      華      民      國    八十九    年      六      月      三十    日


司法院資訊處製作；財團法人民間司法改革基金會備份。
